【裁判字號】    98,訴,632
【裁判日期】    980623
【裁判案由】    損害賠償等
【裁判全文】
臺灣臺中地方法院民事判決               98年度訴字第632號
原      告  乙○○
訴訟代理人  莊正男  律師
被      告  甲○○
上列被告因妨害名譽案件（本院97年度易字第4271號），經原告
提起刑事附帶民事訴訟請求損害賠償（本院97年度附民字第607
號），本院刑事庭裁定移送前來，本院於民國98年6月9日言詞辯
論終結，判決如下：
    主      文
被告應給付原告新臺幣貳萬元。
原告其餘之訴駁回。
本判決原告勝訴部分得假執行。但被告如以新臺幣柒仟元為原告
預供擔保，得免為假執行。
    事實及理由
一、原告主張：被告與原告為鄰居，因被告懷疑原告意圖勾引訴
    外人即被告之夫許世修而積怨在心，竟於民國97年3月間某
    日，在不特定人均得共見共聞之臺中縣太平市○○路99巷10
    號原告住家前騎樓，向訴外人即原告之子蔡慶龍謾罵稱：「
    你媽討客兄（以臺語發音）」等語，侮辱原告；復於97年6
    月16日下午6時40分許，在不特定人均得共見共聞之臺中縣
    太平市○○路99巷9號建物前馬路上，向原告及蔡慶龍具體
    指稱：「乙○○討客兄，誘拐我老公又拐錢，故意彎腰露乳
    給我老公看（均以臺語發音）」等語，損害貶抑原告之人格
    聲譽，原告名譽已受到嚴重侵害，亦破壞原告美滿家庭生活
    ，造成原告精神萬分痛苦，而受有非財產上之損害，爰依侵
    權行為法律關係，提起本件訴訟，請求被告負侵權行為損害
    賠償責任及回復原告名譽之適當處分等語。並聲明：(一)被告
    應給付原告新臺幣（下同）30萬元。(二)被告應於自由時報社
    會新聞版上刊登如附件所示之道歉啟事，篇幅為高13公分、
    寬10公分。
二、被告則否認有謾罵侮辱或貶抑原告名譽行為，並以：本院97
    年度易字第4271號刑事判決以證人蔡慶龍、蔡源平之證詞為
    認定依據，然證人蔡慶龍為原告之子，蔡源平為蔡慶龍友人
    ，其證詞難免偏頗；另較公正之里長吳燕明已證稱雖有聽見
    兩造爭吵聲音，然聽不清楚被告所述為何等語，故被告並無
    謾罵侮辱及誹謗行為；況被告縱有較情緒性之言論，亦屬於
    憲法言論自由保障之範疇。再者，兩造怨隙之起因，實乃因
    原告超越鄰居相處之分際，以車載被告之夫許世修外出時，
    趁機抱怨生活之難處並撫摸許世修之下體，其後在許世修面
    前又屢故意彎身讓許世修窺見其胸部，此皆已超越街坊鄰居
    之情誼，更難使身為許世修妻子之被告所接受，故被告縱有
    所犯，原告亦有可歸責原因，實有減少原告請求金額之必要
    等語資為抗辯。並聲明：(一)駁回原告之訴。(二)如受不利益判
    決，願供擔保請准宣告免假執行。
三、得心證之理由：
（一）原告主張被告於前開時地謾罵、侮辱及貶抑原告人格聲譽
      之言論事實，業據其提出臺灣臺中地方法院檢察署檢察官
      97年度偵字第17123號起訴書一件為證，本院並依職權調
      閱本院97年度易字第4271號、臺灣高等法院臺中分院98年
      度上易字第501號等刑事卷宗，且有卷附刑事判決書各一
      件可稽，被告雖否認有謾罵侮辱或貶抑原告名譽行為，然
      經證人即原告之子蔡慶龍於前開刑事案件偵查中具結證稱
      ：97年3月間在伊住所外，被告向伊說原告討客兄；另97
      年6月16日在伊住所外，被告復於伊、蔡源平、里長和其
      他鄰居面前說原告討客兄之對象即為被告之夫，並說原告
      騙人家的錢、露乳給被告先生看等語；核與證人蔡源平於
      前開刑事案件偵查中具結證稱：97年6月16日伊去找蔡慶
      龍，聽到被告叫蔡慶龍要原告檢點一點，不要引誘被告先
      生，或故意蹲下去洗手露出胸部，還說原告拐錢，現場有
      被告、蔡慶龍、里長、原告等6、7人等語相符，業經本院
      依職權調取臺灣臺中地方法院檢察署97年度他字第2994號
      卷及97年度偵字第17123號偵查卷核閱屬實，是原告前開
      主張堪信為真實。
（二）至於被告另辯稱：證人蔡慶龍為原告之子，蔡源平為蔡慶
      龍友人，其證詞有所偏頗，應以證人吳燕明之證詞為準云
      云，然蔡源平與被告無利害關係、亦無怨隙，當無甘冒偽
      證之風險而訛指被告犯行之可能，且證人吳燕明雖於偵查
      中證稱：兩造發生爭執時現場有6、7人，被告打開門、原
      告站在路上，當時講得很大聲，但伊沒有聽清楚爭執內容
      為何等語，然吳燕明復於臺灣高等法院臺中分院審理前開
      刑事案件時證稱：伊到被告家門外時，兩造還在互罵，伊
      有聽到被告罵原告故意蹲下去水龍頭邊洗東西、扣子不是
      扣很高，當時蔡慶龍與其朋友確實在一旁等語，亦經本院
      調取前開偵查卷及刑事卷查閱無誤；互核蔡慶龍、蔡源平
      及吳燕明所證述之相關內容即被告稱原告故意蹲在水龍頭
      邊洗東西、現場有6、7人乙情，均相符合，足見三位證人
      之證述內容，堪以採信，被告前開所辯，尚不足採。
（三）按民法上名譽權之侵害非即與刑法之誹謗罪相同，名譽有
      無受損害，應以社會上對個人評價是否貶損作為判斷之依
      據，苟其行為足以使他人在社會上之評價受到貶損，不論
      其為故意或過失，均可構成侵權行為，其行為不以廣佈於
      社會為必要，僅使第三人知悉其事，亦足當之（最高法院
      90年台上字第646號判例意旨參照）。是所謂之名譽，乃
      指人格之社會評價，名譽有無受侵害，應以社會上對其評
      價是否貶損以為斷。本件被告前開言語，乃以使人難堪為
      目的之謾罵，其意義已表示不屑、輕蔑及鄙視，並無善意
      「批評」之意見在內，顯非言論自由保障之範圍，則被告
      復辯：伊所言乃言論自由，自非可採；又臺中縣太平市○
      ○路99巷9號及10號前均屬不特定人得出入之公開場所，
      而被告於公開場合以上開言語謾罵原告，即有公開貶抑原
      告人格之意涵，足以對於原告個人在社會上所保持之人格
      、身份及地位，達貶損其評價之程度；且被告對原告所為
      行為，已使原告在精神上、心理上感受到難堪，足以侵害
      原告之名譽，應可認定。
（四）次按，損害之發生或擴大，被害人與有過失者，法院得減
      輕賠償額，或免除之，民法第217條第1項定有明文。又雙
      方互毆即雙方互為侵權行為，與雙方行為為損害之共同原
      因者有別，無民法第217條過失相抵原則之適用（最高法
      院68年台上字第967號判例意旨參照）。是構成與有過失
      ，必須雙方行為係損害之共同原因，亦即雙方均有過失行
      為，始造成此損害之發生，本件被告雖又辯稱：原告對於
      原告之夫有超越鄰居情誼之行為，始造成雙方爭執等語，
      然縱屬實情，原告行為仍非原告所受損害之共同原因，依
      前開說明，尚不得主張過失相抵，被告據此抗辯原告對於
      損害之發生與有過失云云，即非可採。
（五）再按，不法侵害他人名譽者，被害人雖非財產上之損害，
      亦得請求賠償相當之金額，民法第195條第1項定有明文。
      而所謂相當，自應以實際加害情形與其名譽影響是否重大
      ，及被害者之身分地位與加害人之經濟情況等關係定之（
      最高法院第47年度台上字第1221號判例參照）。本件被告
      在公眾得出入之場所，以上開言論辱罵指摘原告，自係不
      法侵害原告名譽，原告請求賠償非財產上之損害，自屬有
      據。查原告係國小肄業，為茶葉中盤商，每月收入多則7
      、8萬元，少則2、3萬元；被告國小畢業、名下無任何財
      產、平日以打零工為生等情，分別據原、被告於本院言詞
      辯論期日陳明在卷，又兩造之財產狀況，復有本院依職權
      向稅務電子閘門調取之財產調件明細表附卷可稽。本院斟
      酌兩造之身分地位、教育程度、及兩造發生爭執之地點、
      當時情境，並原告在社會上評價受到貶損之程度，認原告
      請求被告給付30萬元之精神慰撫金，尚嫌過高，應以2萬
      元方屬相當，故原告於此範圍內慰撫金之請求，自屬有據
      ，應予准許。
（六）至於名譽被侵害者，依民法第195條第1項後段之規定，固
      得請求回復名譽之適當處分，惟回復名譽之方法及範圍自
      應斟酌妨害名譽之手段，名譽受損之程度，再為適當必要
      之處分，另於報紙刊登道歉啟事是否認為適當，屬法院應
      予斟酌認定，而加以准駁之範圍，並非一經請求即應准許
      ，查本件被告前開言語，係於臺中縣太平市○○路99巷9
      號及10號住家門前所為，在場聽聞人士當屬有限，自無於
      平面媒體刊登本件判決書及道歉啟事之必要，原告此部分
      請求，顯逾比例原則，非屬回復名譽適當處分，不予准許
      。
（七）綜上所述，原告依侵權行為法律關係，請求被告給付原告
      2萬元為，為有理由，應予准許。逾此部分之請求，則於
      法無據，應予駁回。
四、本判決原告勝訴部分，本院命被告給付之金額未逾50萬元，
    依民事訴訟法第389條第1項第5款之規定，職權宣告假執行
    ；又被告陳明願供擔保，請准免為假執行，經核並無不合，
    爰酌定相當擔保金額准許之。
五、本件原告提起刑事附帶民事訴訟，而由本院刑事庭依刑事訴
    訟法第504條第1項規定，裁定移送前來，依同條第2項規定
    免繳納裁判費，於本院審理期間，本件亦無其他必要訴訟
    費用，是無訴訟費用負擔之問題，併予敘明。
中    華    民    國    98    年    6     月    23    日
                  民事第二庭    法  官  楊國精
正本係照原本作成。
如對本判決上訴，須於判決送達後20日內向本院提出上訴狀。
中    華    民    國    98    年    6     月    23    日
                                書記官
附件：
道歉啟事
    道歉人甲○○，口德不修，虛構事實，公然辱罵乙○○女士
「討客兄，拐人又拐錢」，妨害其名譽，謹此登報道歉，以正視
聽。道歉人甲○○啟


司法院資訊處製作；財團法人民間司法改革基金會備份。
